【裁判字號】    98,交抗,49
【裁判日期】    980518
【裁判案由】    違反道路交通管理處罰條例聲明異議
【裁判全文】
臺灣高等法院花蓮分院交通事件裁定      98年度交抗字第49號
抗  告  人  交通部公路總局高雄區監理所臺東監理站
法定代理人  乙○○
異議人即
受處分人    甲○○
上列抗告人因受處分人違反道路交通管理處罰條例案件，不服臺
灣臺東地方法院中華民國98年4月23日所為裁定（98年度交聲字
第41號），提起抗告，本院裁定如下：
    主  文
抗告駁回。
    理  由
一、抗告意旨略以：
（一）按「汽車駕駛人，駕駛汽車經測試檢定有酒精濃度超過規
      定標準者，處新臺幣一萬五千元以上六萬元以下罰鍰，並
      當場移置保管該汽車及吊扣其駕駛執照一年。」又「汽車
      駕駛人，有領有聯結車、大客車、大貨車或小型車駕駛執
      照，駕駛重型機器腳踏車，處新臺幣一千八百元以上三千
      六百元以下罰鍰，並禁止其駕駛。」道路交通管理處罰條
      例第35條第1項第1款及第22條第1項第4款有明文規定。復
      查有關領有汽、機車駕駛執照之駕駛人，其駕車有違反道
      路交通管理處罰條例第35條之行為者，當依該條例規定，
      處以罰鍰及吊扣 (銷)駕駛執照之處分。」為交通部89年8
      月30日交路字第00886號、交通部94年9月15日交路字第09
      40051433號函釋，合先敘明。
（二）現行駕駛執照種類依照道路交通安全規則第53條規定有各
      類車種之駕駛執照，惟依同規則第61條規定，駕駛人已具
      備低級車類駕駛資格後，當其取得高一級車類駕駛資格時
      ，基於1人1照之原則，係應換發較高一級車類之駕駛執照
      ，惟因其具備較低級車類之駕駛資格，故憑其換發取得較
      高一級車類之駕駛執照，准其駕駛較低級類之車輛。道路
      交通管理處罰條例第68條修正後，如駕駛人係僅領有汽車
      駕駛執照或機車駕駛執照之一，其駕駛道路除有違反上開
      處罰條例第21條第2款、第21條之1第2-4款及第22條4-6款
      等規定情形者，如依規定尚應受扣駕駛執照處分之情形時
      ，既其駕駛執照使用已有違反上開第21條、第21條之1及
      第22條等相關條款規定之具體事實，其於違規行為時係以
      其領有但違規使用之上開駕駛執照，當為明確，自應以其
      領有之駕駛執照為吊扣處分。即如汽車駕駛人領有汽車駕
      駛執照但未領重型機車駕駛執照及酒後駕駛重型機車之違
      規行為，係違反處罰條例第22條第4款、第35條規定，依
      法即應吊扣其領有違規之汽車駕駛執照，此有交通部97年
      1月24日交路字第0970015997號之函釋。
（三）汽車駕駛人因違反道路交通管理處罰條例第35條規定受吊
      扣駕駛執照處分，如無當時駕駛車種之駕駛執照，仍應吊
      扣其持有其他車種之駕駛執照，主要係考量其違規定行為
      對道路交通秩序之維持及道路交通安全已生重大影響，故
      扣其持有之駕駛執照，以限制其繼續駕車行使道路之權利
      ，係屬駕駛行為之限制，並不因所持駕駛執照種類不同而
      有所差異。經查本案異議人違反前揭規定時並無持有普通
      重型機器腳踏車駕駛執照，本案又係騎乘重型機車違規，
      其汽車駕駛執照為其駕車之許可憑證，既為其許可憑證，
      自應依同條例第35條第1項第1款裁處罰鍰並吊扣其汽車駕
      駛執照1年，當為明確。本件裁罰係依道路交通管理處罰
      條例第35條第1項第1款之立法精神及意旨，並無不當，原
      裁定將原處分撤銷，應非妥適，應予撤銷原裁定，維持抗
      告人原裁決處分云云。
二、經查：
（一）汽車駕駛人，因違反道路交通管理處罰條例及道路交通安
      全規則之規定，受吊銷駕駛執照處分時，吊銷其持有各級
      車類之駕駛執照，道路交通管理處罰條例第68條定有明文
      ，而道路交通管理處罰條例第35條第1項僅規定「吊扣其
      駕駛執照1年」，並未明定吊扣駕駛執照之種類，則有關
      吊扣、吊銷駕駛執照處分效力與執行方式之法令依據，當
      係依據道路交通管理處罰條例第68條規定。
（二）再依道路交通安全規則第61條第1項規定，得駕駛普通重
      型機器腳踏車之駕駛人取得駕駛該車類級之權限，雖非僅
      有一種權源，如已領有大型重型機器腳踏車駕駛執照或重
      型機器腳踏車駕駛執照等法定駕駛資格者，依法均准其駕
      駛普通重型機器腳踏車。但現採汽車、機車各一照之規定
      （除輕型機車採雙軌制外），依道路交通安全規則第61條
      第1項第3款規定，並無因取得普通大貨車駕駛執照即取得
      駕駛普通重型機車資格之規定，此參以道路交通管理處罰
      條例第22條第1項第4款之規定自明，自不得以普通大貨車
      駕照代替普通重型機車之駕照，甚為明確。故抗告人所稱
      受處分人之汽車駕駛執照為其駕駛重型機車之許可憑證云
      云，尚有違誤。則抗告人持交通部之上開函示，以上開處
      罰條例第21條第2款、第21條之1第2- 4款及第22條4-6款
      等規定，據以推認受處分人之行為係以其領有但違規使用
      上開駕駛執照，認應吊扣其所持有之普通大貨車駕駛執照
      ，係屬擴張上開規定之法律效果，並不足採。
（三）本件受處分人即異議人（下稱受處分人）甲○○於民國（
      下同）98年3月19日22時許駕駛車號MEM -999普通重型機
      車，行經台東市○○路○段535號時，經臺東縣政府警察局
      臺東分局利嘉派出所警員攔檢進行酒測，因呼氣值達0.30
      mg /L超過標準值，而當場填發東警交字第T00000000 號
      舉發違反道路交通管理事件通知單，舉發違規。而受處分
      人本件違規酒後駕駛，依道路交通管理處罰條例第35條第
      1項第1款之規定：「汽車駕駛人，駕駛汽車經測試檢定酒
      精濃度超過規定標準，處新台幣1萬5千元以上6萬元以下
      罰鍰，並當場移置保管該汽車及吊扣其駕駛執照1年」，
      除罰鍰外自應吊扣其駕駛執照1年。然此吊扣駕駛執照之
      處分，依上開有關道路交通管理處罰條例第68條修正之說
      明，應僅限於駕駛人違規時所駕駛之駕駛執照種類，抗告
      人自不得擴張法律，吊扣駕駛人違規駕駛時所駕車類以外
      之駕駛執照。本件受處分人於行為時係騎乘普通重型機車
      ，與持有之普通大貨車駕照並無法流通使用，而受處分人
      原領有之普通重型機車駕駛執照既經吊銷，於事發前亦未
      另行考取該級車類之駕駛執照，即受處分人並無普通重型
      機車之駕駛執照，自無法執行吊扣該級車類駕駛執照，此
      乃法律文義、論理邏輯之當然解釋。是抗告人所稱「應吊
      扣行為人當時駕駛該違規車輛所憑之駕駛執照」一語，實
      已逾越法律文義解釋核心價值。
（四）人民之工作權及生存權應受保障，為憲法第15條所明定，
      駕駛人所為之違規行為，固應受處分，惟裁處之範圍、方
      式、手段等應遵守比例原則，不得擴大限制致影響人民生
      活。是以，本件受處分人違規時係駕駛普通重型機器腳踏
      車，依法所受處分應為限制駕駛普通重型機器腳踏車，殆
      無疑義；抗告人自不得擴張法律文義解釋，吊扣受處分人
      違規駕駛時所駕車類以外之駕駛執照，始符道路交通管理
      處罰條例第68條修法意旨。縱為完全杜絕異議人將來繼續
      酒醉駕車之目的，然該手段同時造成剝奪異議人駕駛普通
      大貨車之結果，對其工作及生活影響甚大，甚而危及其就
      業謀生能力，實有違為行政程序法第7條規定之比例原則
      。且行政行為之內容應明確，行政程序法第5條定有明文
      。係指任何行政行為應明確而可得預見，以維護法安定，
      行政行為具備明確性，人民得合理預測其作用內容，明瞭
      其權利義務範圍，而可規劃安排個人自我生活與發展，而
      不至於遭受到無法預測之損害，以符憲法法治國原則之基
      本精神。
（五）再依道路交通管理處罰條例第68條修正理由，係因舊法將
      違法或違規駕駛人所持有各級車類之駕駛執照一併吊扣，
      失之過苛，影響人民工作及生活甚鉅，乃修正為受吊扣駕
      駛執照處分時，僅能吊扣違規當時所駕車類之駕駛執照，
      不再吊扣其持有各級車類之駕駛執照，僅於嚴重違規而受
      應吊銷駕駛執照處分時，始吊銷其持有各級車類之駕駛執
      照，其理甚明。故駕駛人酒醉駕車雖係製造法所不容許之
      風險，惟自風險實現之觀點而言，駕駛車類不同，對於交
      通安全可能發生之實害程度也有差異，如不論駕駛人所駕
      車種為何，一旦違反道路交通管理處罰條例第68條之規定
      時，一律吊扣其所持有之各類駕照，亦有違相同事件相同
      處理，不同事件不同處理之平等原則，是以行為人有道路
      交通管理處罰條例第35條第1項第1款所規定之違規行為，
      須吊扣駕駛執照時，僅能吊扣行為人違規當時所憑之駕駛
      執照，不得再吊扣行為人所持有與駕駛違規車輛無關之其
      他各級車類駕駛執照。而此關於駕駛執照管理所衍生之執
      行困難或法規漏洞，宜由修法或其他行政措施解決，尚不
      得擴張解釋，於駕駛人無違規駕駛時所駕車類駕駛執照可
      供吊扣時，即率爾代以吊扣其所領有之他級車類駕駛執照
      ，而將此不利益歸諸於受處分人。故裁決機關於本件受處
      分人無普通重型機車之駕照可供吊扣時，吊扣其並通大貨
      車駕照以代之，雖可達成限制駕駛人繼續駕駛該級車類行
      駛之目的，惟亦同時造成限制駕駛人繼續駕駛普通大貨車
      之結果，所造成之損害（受處分人喪失繼續駕駛普通大貨
      車之權利）與欲達成目的（限制受處分人駕駛普通重型機
      器腳踏車，以預防酒後駕駛普通重型機器腳踏車所造成之
      危險之利益）顯失均衡。即本件受處分人違規時係駕駛普
      通重型機車，依法所受處分應為限制駕駛普通重型機車之
      資格，殆無疑義，抗告人自不得擴張法律，吊扣受處分人
      違規駕駛時所駕車類以外之他級車類駕駛執照。是原裁決
      機關裁處受處分人吊扣駕駛執照12個月部分，顯有違行政
      法上處罰法定原則、比例原則與平等原則，而有得為撤銷
      之原因。原裁定依法撤銷上開不當之原處分，並無違誤。
三、據上論結，應依道路交通管理處罰條例第89條，道路交通案
    件處理辦法第26條，刑事訴訟法第412條，裁定如主文。
中    華    民    國    98    年    5     月    18    日
                          審判長法  官   何 方 興
                                法  官   林 德 盛
                                法  官   王 紋 瑩
以上正本證明與原本無異。
本件裁定不得再抗告。
中    華    民    國    98    年    5     月    18    日
                                書記官   李芸宜


司法院資訊處製作；財團法人民間司法改革基金會備份。
